【裁判字號】    98,重訴,532
【裁判日期】    991214
【裁判案由】    損害賠償
【裁判全文】
臺灣臺中地方法院民事判決             98年度重訴字第532號
原      告  陳芃利
            曾爓萩
共同訴訟代理人
            曾耀聰  律師
被      告  楊儀政
訴訟代理人  洪錫欽  律師
複代理人    陳姿君  律師
上列被告因業務過失傷害案件，經原告提起請求損害賠償之附帶
民事訴訟（97年度交附民字第291號），經本院刑事庭裁定移送
前來，本院於民國99年11月23日言詞辯論終結，判決如下：
    主  文
被告應給付原告陳芃利新台幣玖拾貳萬肆仟零伍拾伍元，及其中
玖拾壹萬捌仟玖佰壹拾伍元自民國九十七年十二月十日起；及其
餘伍仟壹佰肆拾元，自民國九十七年十二月二十三日起，均至清
償日止，按年息百分之五計算之利息。
原告其餘之訴駁回。
本判決原告陳芃利勝訴部分，於原告陳芃利以新台幣參拾壹萬元
供擔保後，得假執行；但被告以新台幣玖拾貳萬肆仟零伍拾伍元
為原告陳芃利預供擔保後，得免為假執行。
原告其餘假執行之聲請駁回。
訴訟費用由被告負擔百分之七，餘由原告負擔。
    事實及理由
壹、兩造之聲明：
一、原告：
（一）被告應給付原告陳芃利新台幣（下同）12,970,389元，及
      其中12,965,249元自起訴狀繕本送達之翌日（即97年12月
      10日）起；及其中5,140元至民事準備書狀送達之翌日（
      即97年12月23日）起，均至清償日止，按年息5%計算之利
      息。
（二）被告應給付原告曾爓萩1百萬元，及自97年12月10日起至
      清償日止，按年息5％計算之利息。
（三）願供擔保，請准宣告假執行。
二、被告：
（一）原告之訴及其假執行之聲請均駁回。
（二）如受不利判決，願供擔保請准免為假執行。
貳、原告起訴主張：被告於97年1月4日13時48分許，駕駛A6─47
    72號自用小貨車，沿臺中縣大里市○○路，由益民路往中興
    路2段，途經該路段與新光路之交叉路口，本應注意車前狀
    況，及行經閃光黃燈交岔路口，應減速慢行，惟被告竟於行
    經閃光黃燈號誌之前開交岔路口時，疏未注意應減速接近小
    心通過，適訴外人陳芃志（即原告陳芃利之弟）騎乘JY3-99
    6號重型機車，搭載原告陳芃利，沿新光路由南往北行駛，
    行經前開交叉路口，被告駕駛之自用小貨車因而碰撞陳芃志
    機車，致機車人車倒地，原告陳芃利因此受有頸椎脊椎損傷
    合併脊髓損傷之傷害，導致中度肢障之身心障礙，而完全喪
    失勞動能力，且終生需人照護。被告以上開不法行為侵害原
    告陳芃利權利，依侵權行為損害賠償請求權之規定，應賠償
    原告醫療費用34,095元，勞動能力損失5,468,147元、看護
    費用5,468, 147元，慰撫金200萬元；另原告曾爓萩為原告
    陳芃利之母，原告曾爓萩亦因被告上開不法行為，身心受有
    莫大傷害，被告應依民法第195條第3項規定，賠償原告曾爓
    萩100萬元。
參、被告則以：
一、原告陳芃利所受傷害，是否為上開車禍所致尚有疑義，原告
    應舉證證明之。
二、原告陳芃利所受傷害亦未達喪失勞動力程度，縱所受傷害已
    達喪失勞動能力程度，所得計算之勞動期間應計算至勞工退
    休年齡。
三、原告陳芃利未完全喪失行動能力，請求看護費用，係屬無據
    。
四、被告並未侵害原告曾爓萩基於母子關係之身分法益，更無情
    節重大情事，原告曾爓萩之請求，與法不合。
五、本件車禍之發生，陳芃志應負較大責任，依肇事過失比例，
    被告僅須負擔原告陳芃利損害20％之責任等語置辯。
肆、經查：
一、按訴狀送達後，原告不得將原訴變更或追加他訴。但被告同
    意者、請求之基礎事實同一者，不在此限。又被告於訴之變
    更或追加無異議，而為本案之言詞辯論者，視為同意變更或
    追加，民事訴訟法第255條第1項第1款、第2款及第2項定有
    明文。查本件原告起訴時，就被告應給付原告陳芃利部分，
    原係主張被告應給付12,965,249元及其法定遲延利息，嗣追
    加如聲明欄所示，核其追加部分，與原起訴部分均係以同一
    侵權行為事實之請求權為依據，而被告亦對之無異議而逕為
    本案之言詞辯論，依上開規定，原告訴之追加，應予准許。
二、次按因故意或過失，不法侵害他人之權利者，負損害賠償責
    任，民法第184條第1項前段定有明文；另汽車行駛時，駕駛
    人應注意車前狀況及兩車併行之間隔，並隨時採取必要之安
    全措施，道路交通安全規則第94條第3項亦有明文；又閃光
    黃燈表示「警告」，車輛應減速接近，注意安全，小心通過
    ，道路交通標誌標線號誌設置規則第211條第1項第1款亦有
    明文。查被告於上開時、地駕駛上開車輛，未注意車前狀況
    ，及行經閃光黃燈交岔路口，應減速慢行等事項，撞及陳芃
    志駕駛之上開機車（該機車搭載原告陳芃利），致該機車人
    車倒地等情，有臺中縣警察局道路交通事故初步分析研判表
    、臺中縣警察局道路交通事故現場圖、道路交通事故調查報
    告表（一）（二）、臺中縣警察局霧峰分局霧峰交通分隊處
    理道路交通事故談話紀錄表等資料在卷可稽（見臺中縣警察
    局霧峰分局刑案偵查卷宗第18頁至第23頁），且被告於本院
    97年度交易字第440號刑事案件訴訟程序（即被告上開駕駛
    行為所涉業務過失傷害刑事案件之訴訟程序），對於上開事
    實不加爭執（見該刑事案卷第48頁背面），堪信為真實。另
    原告陳芃利目前受有頸椎脊椎損傷合併椎間盤突出及椎體滑
    脫（第三至第六頸椎）、頸椎脊椎損傷合併脊髓損傷（脊髓
    外傷後水腫及神經病變）等傷害等情，亦有馬偕紀念醫院（
    下稱馬偕醫院）所開立之診斷證明書可稽（見臺灣臺中地方
    法院檢察署97年度偵字第10534號偵查卷宗第9頁、第13頁）
    ，亦堪予採信。是以，依上開規定，應可認定被告上開駕駛
    行為係有過失，具不法性，而原告陳芃利之身體健康權利受
    有損害，則本件之爭點為：（一）原告陳芃利身體、健康之
    傷害與被告之過失駕駛行為有無因果關係？（二）倘有因果
    關係，原告陳芃利因被告侵權行為所受損害之項目及數額為
    何？（三）被告之侵權行為是否侵害原告曾爓萩基於母子關
    係之身分法益情節重大？如是，原告曾爓萩所受損害數額為
    何？（四）原告就所受損害之發生或擴大，是否與有過失？
    倘是，被告得減免之金額為何？析述如下：
（一）查原告陳芃利於97年1月4日車禍當日至財團法人仁愛綜合
      醫院（下稱仁愛醫院）急診時，雖僅診斷出胸壁搓傷、右
      小腿搓傷、眩暈等傷害，然原告陳芃利出院後，因嘔吐不
      適、無法自行行走，復於同年月24日至澄清綜合醫院中港
      分院（下稱澄清中港分院）就醫，經該院醫師診斷出有無
      明顯脊柱骨損傷之脊髓傷害、腦震盪無意識喪失、低血鉀
      等病症，原告陳芃利再於同年5月2日至馬偕醫院進行診斷
      ，始得知受有頸椎脊椎損傷合併椎間盤突出及椎體滑脫（
      第三至第六頸椎）、頸椎脊椎損傷合併脊髓損傷（脊髓外
      傷後水腫及神經病變）等傷害等情，此有仁愛醫院、澄清
      中港分院、馬偕醫院等醫療院所開立之診斷證明書及原告
      陳芃利於本院97年度交易字第440號刑事案件訴訟程序之
      證言等資料可稽（見臺中縣警察局霧峰分局刑案偵查卷宗
      第14頁至第16頁、臺灣臺中地方法院檢察署97年度偵字第
      10534號偵查卷宗第9頁、第13頁、該刑事案卷第163頁至
      第166頁），而於本院97年度交易字第440號刑事案件訴訟
      程序中，法院就原告陳芃利所受上開傷害與上開車禍有無
      因果關係函詢馬偕醫院，該院函覆意旨略以，依據病患所
      述病史及理學檢查，如無先前所受傷病史，或97年1月4日
      （按，即本件車禍發生日期）受傷後另有其他受傷病史，
      病患所受上開傷害，應有高度可能性推斷為係97年1月4日
      所受傷勢造成等語，此有該院98年3月28日馬院醫外字第
      0980001004號函在卷可稽（見該刑事案卷第116頁），另
      據原告陳芃利於本院97年度交易字第440號刑事案件訴訟
      程序中，以證人身分證稱，在上開車禍前，並無脊椎受傷
      病史，於上開車禍後身體才發生頭暈、嘔吐、身體右側乏
      力等現象等語（見該刑事案卷第163頁至第166頁），則綜
      合上開醫療院所診斷證明書、馬偕醫院函覆意見、原告陳
      芃利陳述等資料研判，應可認定原告陳芃利所受傷害，係
      因被告上開過失駕駛行為所致，二者有因果關係存在。至
      被告質疑原告陳芃利於車禍前是否即患有腎臟方面疾病，
      致產生或影響原告上開身體傷害，請本院函詢澄清中港分
      院意見一節，經本院函詢該分院，該分院函覆意旨略以，
      原告陳芃利於97年1月9日入院時，詢問病史並無腎臟病變
      病史，腎功能檢測正常等語，此有該分院99年2月11月澄
      高字第992134號函可稽（見本院卷第62頁），是被告此一
      主張，尚不可採。綜上，被告係以過失駕駛行為，不法侵
      害原告陳芃利之身體權、健康權，被告就原告陳芃利所受
      損害，應負賠償責任。
（二）原告陳芃利因被告侵權行為所受損害之項目及數額：
    1.醫療費用部分：
      原告陳芃利主張支出醫療費用34,095元部分，業已提出就
      醫之收據為憑（見本院97年度交附民字第291號刑事卷宗
      第17頁至第38頁），且為被告所不爭執（見本院卷第98
      頁），此部分之主張為有理由。
    2.減少勞動能力部分：
      原告陳芃利主張其因上開車禍所受傷已完全喪失勞動能力
      ，被告應賠償以每月基本工資計算之勞動能力至70歲為止
      ，有無理由？首應判斷者為原告陳芃利所喪失之勞動能力
      程度，就此一事項，本院送請國立臺灣大學醫學院附設醫
      院（以下稱臺大醫院）鑑定，該院鑑定意見略以，陳先生
      有言語困難、記憶力損失、時間及個人資訊認知障礙等表
      現，陳先生之智能明顯退化，且右側肢體亦有明顯無力和
      活動受限之狀況，確實影響其勞動能力，評估結果認陳先
      生有認知功能障礙、右側上肢無力、步態不穩、頸椎活動
      度限制及語言困難等現象，上述各部分之失能狀態參照美
      國醫療協會之永久失能評估指引第6版標準判定，再經該
      書之合併計算表計算後，陳先生之整體失能比例範圍為47
      ％-73％等語，此有該院99年10月26日校附醫秘字第
      0990903712號函在卷可稽（見本院卷第102頁），本院審
      酌原告陳芃利身體所受傷害之位置、輕重、所受傷害對勞
      動能力可能之影響及上開鑑定意見，認原告陳芃利之勞動
      能力減損50％。另原告陳芃利於車禍發生時無業，被告同
      意以勞工每月基本工資17,280元為原告每月勞動所得（見
      本院卷第98頁），爰以之為勞動能力計算依據。至勞動年
      限部分，本院認應計算至勞工65歲強制退休止，較為適當
      。綜上，原告於車禍發生時以26歲計，其因本件車禍勞動
      能力減少50％，依勞工每月基本工資17,280元計算，至勞
      工65歲強制退休止，原告尚有39年之勞動年限，依霍夫曼
      式計算法扣除中間利息（首期給付不扣除中間利息）核計
      其金額為2,246,089元。
      【計算方式為：
        1.17,280元*50％＝8,640元。
        2.12（月）*39（年）＝468（月）
        3.8640元*259.00000000=2,246,089.0000000。其中
        259.00000000為月別單利(5/12)%第468月霍夫曼累計
        係數，採四捨五入，元以下進位】。
    3.看護費用部分原告陳芃利主張因上開車禍所受傷害，餘生
      需專人照護，請求看護費用5,468,147元，有無理由？關
      鍵在於，原告陳芃利因車禍所受傷害是否已達確需終生由
      專人照護之程度。就上開事項，二造合意由行政院國軍退
      除役官兵輔導委員會臺中榮民總醫院鑑定（見本院卷78頁
      ），該院鑑定意見略以，陳員目前可以自行行走，有右側
      之拖行，根據他院之磁振造影檢查報告，包括腦及脊髓，
      均無明顯之障礙，目前沒有無法行動而需人看護之事實等
      語，此有該院99年5月26日中榮醫企字第0990008789號書
      函在卷可稽（見本院卷第88頁），另再參酌前述臺大醫院
      鑑定原告陳芃利勞動能力之鑑定意見可知，原告陳芃利固
      因本件車禍身心受損，身體健康程度不如車禍發生前，但
      仍有相當之生活自理能力，應認原告陳芃利所受傷害未達
      需終生專人照護之程度，故原告陳芃利請求就餘生之看護
      費用，應屬無據，不應准許。
    4.慰撫金部分：原告陳芃利及被告之教育程序分別為高職及
      高中畢業，原告於車禍前無業，被告則受僱於豬肉攤月薪
      2萬餘元（見本院卷第116頁），而原告因本件車禍所受傷
      害，致智能、肢體行動能力均受有相當影響，且原告於車
      禍發生時年僅26歲，正當盛年，應係人生正值多采多姿之
      時期，驟因車禍影響身心狀態非微，其所受精神上之痛苦
      非輕，本院審酌上情，認原告應得請求之80萬元之慰撫金
      ，逾此部分之請求，為無理由。
    5.綜上，原告陳芃利所受損害之數額為3,080,184元。
    【計算方式為：34,095元+2,246,089元+800,000元＝
                  3,080,184元。】
（三）按「損害之發生或擴大，被害人與有過失者，法院得減輕
      賠償金額，或免除之。」「前二項之規定，於被害人之代
      理人或使用人與有過失者，準用之。」民法第217條第1項
      、第3項定有明文。次按「駕駛機車有過失致坐於後座之
      人被他人駕駛之車撞死者，後座之人係因藉駕駛人載送而
      擴大其活動範圍，駕駛人為之駕駛機車，應認係後座之人
      之使用人，原審類推適用民法第224條規定依同法第217
      條第1項規定，減輕被上訴人之賠償金額，並無不合。」(
      最高法院74年台上字第1170號判例參照)。再按閃光紅燈
      表示「停車再開」，車輛應減速接近，先停止於交岔路口
      前，讓幹道車優先通行後認為安全時，方得續行，道路交
      通標誌標線號誌設置規則第211條第1項第2款亦有明文，
      查本件車禍之發生，原告陳芃利之弟陳芃志亦疏未注意車
      輛行經閃光紅燈路口時，應減速接近，先停止於交叉路口
      前，讓幹道車優先通行後認為安全時，方得續行之規定，
      即率爾通過該路口等情，有臺中縣警察局道路交通事故初
      步分析研判表、臺中縣警察局道路交通事故現場圖、道路
      交通事故調查報告表（一）（二）、臺中縣警察局霧峰分
      局霧峰交通分隊處理道路交通事故談話紀錄表等資料在卷
      可稽（見臺中縣警察局霧峰分局刑案偵查卷宗第18頁至第
      23頁），且於本院97年度交易字第440號刑事案件訴訟程
      序中，法院將上開車禍事件送請臺灣省臺中縣區車輛行車
      事故鑑定委員會鑑定肇事原因，該會鑑定意見略以，陳芃
      志駕駛機車行經閃光紅燈交叉路口未注意車前狀況，未停
      讓幹線道車先行，為肇事主因，楊儀政（即被告）駕駛自
      用小貨車行經閃光黃燈交叉路口未注意車前狀況，為肇事
      次因等語，此有該會97年9月3日中縣鑑字第0975502231號
      函附鑑定意見書可稽（見該刑事案卷第7頁至第9頁），本
      院審酌上開資料，認本件車禍之發生被告有30％之過失，
      原告之弟陳芃志有70％之過失，而依上開規定及判例意旨
      ，陳芃志以機車後座搭載原告陳芃利，則該機車駕駛人陳
      芃志為原告陳芃利之使用人，原告陳芃利就其使用人陳芃
      志之過失責任應予負責，準此，被告就原告陳芃利上開損
      害額應減輕70％，僅就原告陳芃利上開損害額之30％負賠
      償責任。故被告應賠償予原告陳芃利之之損害賠償數額為
      924,055元。【計算方式為：3,080,184元*30％＝924,055
       】
（四）按「不法侵害他人之身體、健康、名譽、自由、信用、隱
      私、貞操，或不法侵害其他人格法益而情節重大者，被害
      人雖非財產上之損害，亦得請求賠償相當之金額。其名譽
      被侵害者，並得請求回復名譽之適當處分。前項請求權，
      不得讓與或繼承。但以金額賠償之請求權已依契約承諾，
      或已起訴者，不在此限。前二項規定，於不法侵害他人基
      於父、母、子、女或配偶關係之身分法益而情節重大者，
      準用之。」民法第195條定有明文，依上開規定，不法侵
      害他人基於父、母、子、女或配偶關係之身分法益，必須
      限於情節重大者，始得請求賠償非財產上之損害。查本件
      車禍之發生，被告過失駕駛行為並非肇事主因，已如前述
      ，依此觀之，在本件侵權行為中，被告過失行為，情節尚
      非重大，被告之侵權行為，情節既非重大，原告曾爓萩請
      求被告賠償100萬元之慰撫金，即與上開規定有間，應予
      駁回。
三、從而，本件原告陳芃利依侵權行為損害賠償請求權，請求被
    告給付924,055元，及其中918,915元自97年12月10日起；其
    餘5,140元，自97年12月23日起，均至清償日止，按年息5%
    計算之利息部分，為有理由，應予准許，逾此範圍之請求，
    於法無據，應予駁回。原告陳芃利勝訴部分，兩造分別陳明
    願供擔保，請准假執行及免為假執行，經核尚無不符，分別
    爰酌定相當之擔保金額准許之。至於原告敗訴部分，假執行
    之聲請，無所依附，應予駁回。
伍、本件事證已臻明確，兩造其餘主張陳述及所提之證據，均毋
    庸再予審酌，附此敘明。
陸、結論，原告之訴為一部有理由，一部無理由，依民事訴訟法
    第79條、第392條第1項、第2項，判決如主文。
中    華    民    國    99    年    12    月    14    日
                  民事  第二庭  法  官  王銘
以上正本係照原本作成
如對本判決上訴，須於判決送達後20日內向本院提出上訴狀
中    華    民    國    99    年    12    月    14    日
                                書記官  廖春玉

司法院資訊處製作；財團法人民間司法改革基金會備份。
